臺灣臺北地方法院刑事裁定　　　　　　　96年度聲判字第32號
　　聲　請　人　乙○○
　　　　　　　　　　　　樓
　　　　　　　　丙○○
　　共　　　同
　　代　理　人　陳明宗律師
　　被　　　告　戊○○
　　 　　　　 　甲○○
 　　　　　　　　　 　　5樓.
 　　　　　　　 丁○○
 　　　　　　　 己○○
 　　　　　　　　 　　　號1.
上列聲請人即告訴人等因被告等妨害自由等案件，不服臺灣高等
法院檢察署檢察長中華民國九十六年一月十八日以九十六年度上
聲議字第四六四號駁回再議之處分（原不起訴處分案號：臺灣臺
北地方法院檢察署九十五年度偵字第二四四四號），聲請交付審
判，本院裁定如下：
    主  文
聲請駁回。
    理  由
一、按告訴人不服上級法院檢察署檢察長或檢察總長認再議為無
    理由而駁回之處分者，得於接受處分書後十日內委任律師提
    出理由狀，向該管第一審法院聲請交付審判；法院認交付審
    判之聲請不合法或無理由者，應駁回之，刑事訴訟法第二百
    五十八條之一、第二百五十八條之三第二項前段，分別定有
    明文。次按民國（下同）九十一年一月十七日三讀通過，同
    年二月八日公布之刑事訴訟法第二百五十八條之一，係參考
    德國刑事訴訟法第一百七十二條第二項之規定及日本刑事訴
    訟法第二百六十二條準起訴之規定，增訂「聲請法院交付審
    判制度」，告訴人於不服上級檢察署之駁回處分者，得向法
    院聲請交付審判；其目的係為對於檢察官起訴裁量之制衡，
    除貫徹檢察機關內部檢察一體之原則所含有之內部監督機制
    外，另宜有檢察機關以外之監督機制，由法院保有最終審查
    權而介入審查，提供告訴人多一層救濟途徑（刑事訴訟法第
    二百五十八條之一立法理由參照），以促使檢察官對於不起
    訴處分為最慎重之篩選，審慎運用其不起訴裁量權；從而，
    本條之適用一方面係強制告訴人先循檢察機關內部之監督機
    制救濟無效果後，始由法院為之，另方面亦促使檢察機關內
    部省視其不起訴處分是否妥當，法院有最終審查權；故交付
    審判之制度雖賦予法院於告訴人交付審判之聲請裁定准否前
    ，可依同法第二百五十八條之三第三項規定為「必要之調查
    」，然法院於審查交付審判之聲請有無理由時，應以審酌告
    訴人所指摘不利被告之事證未經檢察機關詳為調查或斟酌，
    或不起訴處分書所載理由違背經驗法則、論理法則及證據法
    則為限，方符本條係為制衡檢察官不起訴裁量權之立法意旨
    。
二、聲請人即告訴人乙○○、丙○○等以：被告戊○○與甲○○
    因委託告訴人丙○○配偶乙○○代為操作股票投資失利，竟
    夥同被告丁○○、己○○，先於九十四年十月十九日，在臺
    北市中山區○○○路○段四一號晶華酒店二樓咖啡廳，由被
    告戊○○及甲○○以言詞恫嚇聲請人等於一週內籌款償還投
    資股票失利之資金解決債務，並由被告丁○○及己○○在場
    助勢；又被告甲○○夥同丁○○、己○○及真實姓名、年籍
    不詳男子，復於同月二十七日，在上址同處所，以「五星級
    飯店我也不怕，女的我也照打」等語恫嚇丙○○，被告丁○○並要甲○○不要跟聲請人說這麼多，要其等立即簽署本票
    ，其他在場之人則起身作勢威嚇，致其等心生畏懼，於違反
    意志下，簽發金額新臺幣（下同）二百萬元之本票及允諾於
    三年內處理虧損之協定書、承諾書各一紙，被告甲○○隨後
    並強押告訴人二人前往臺北市中正區○○○路○段二號十樓
    臺北市聯合徵信中心調取聲請人等之金融資料，迨取得徵信
    資料後，始將身分證歸還聲請人，後於同年十二月三日，聲
    請人返回住處時，發現門前留有內容為「請儘快和我們連絡
    ，否則後果不堪設想，請自重」、「莊」等語句之紙板，致
    告訴人二人心生畏懼，認被告等共同涉有妨害自由等罪嫌，
    而提出告訴，此經臺灣臺北地方法院檢察署檢察官偵查後，
    認無其他積極證據足認被告等涉有告訴人所指訴之犯行，犯
    罪嫌疑不足，而於九十五年十二月六日，以九十五年度偵字
    第二四四四號為不起訴處分，惟告訴人收受上揭不起訴處分
    書後，即於法定期間內具狀聲請再議，案經臺灣高等法院檢
    察署檢察長認再議無理由，而於九十六年一月十八日，以九
    十六年度上聲議字第四六四號處分書駁回再議之聲請。告訴
    人於收受前揭處分書後十日內之九十六年二月十二日，委任
    律師提出聲請交付審判理由狀，向本院聲請交付審判，經本
    院審核告訴人之程序要件，符合刑事訴訟法第二百五十八條
    之一第一項之規定，此有刑事委任狀及聲請交付審判理由狀
    附卷可按，且經本院依職權調閱臺灣臺北地方法院檢察署九
    十五年度偵字第二四四四號偵查卷全卷、臺灣高等法院檢察
    署九十六年度上聲議字第四六四號卷宗核閱無誤，經核本件
    聲請程序適法，合先敘明。
三、聲請交付審判意旨略以：（一）、按刑法第三百零五條之罪
    ，僅以受害之通知者心生畏懼而有不安全之感覺為已足，不
    以發生客觀上之危害為要件，此觀最高法院二十七年刑事庭
    決議（一）有先例可循。從而可知，刑法第三百零五條之恐
    嚇危害安全罪，其構成要件僅需被害人於受惡害之通知後，
    其主觀上產生畏懼之情狀即可。而與被害人主觀上是否仍具
    有自主決定權無涉。而探究被害人主觀上是否仍具有自主決
    定權，實係刑法第三百二十八條強盜罪中，判斷行為人之行
    為，是否符合致使被害人「不能抗拒」此一主觀不法構成要
    件之重要依據判斷，而非刑法第三百零五條恐嚇危害安全罪
    中判斷行為人之行為是否達「恐嚇」程度之判斷依據。然本
    案臺灣高等法院檢察署駁回聲請人再議之見解，對於聲請人
    於九十四年十月二十七日所簽立之三項文件，是否係聲請人
    於遭被告等施行恐嚇行為下所為，僅就聲請人主觀上是否已
    達喪失自主決定權此一層面論述。至於被告等人所為之行為
    是否已達「恐嚇」程度（是否已致使聲請人主觀上產生畏懼
    之情狀）此一層面，未見任何調查。從而，其偵查程序之偵
    查方向，於偵查之初即屬有誤。（二）、九十四年十月二十
    七日，聲請人與被告等在晶華飯店協商、簽立文件，因晶華
    飯店係為國內知名之大飯店，理應具備有相關之監視錄影設
    備。偵辦本案之檢察官實應向飯店調取當日相關錄影資料，
    用以釐清：當日係何人參與該次協商？其協商情形為何？有
    無恐嚇之行為舉止？倘檢察官於偵查之初，即立刻調閱此一
    錄影資料，實可輕易釐清當日被告於協商程序中，有無恐嚇
    情事。臺灣高等法院檢察署對此重要證據亦漏未調查。（三
    ）、臺灣高等法院檢察署檢察官誤解聲請人於偵查中陳述內
    容之真意，聲請人乙○○於原檢察官偵查中，雖陳稱「因本
    票是三年期限，我說要慢慢賺錢還他。但他留字據，我認為
    他不守信用所以提告」等語，惟聲請人乙○○係指：聲請人
    與被告等人已協議完成相關之還款方式，被告等人已承諾不
    再以非法暴力之方式，追討上開款項。詎料，事後被告等人
    竟仍繼續以留置書有「請儘快與我們聯絡，否則後果不堪設
    想，請自重」、「莊」等語句之紙板於聲請人住處之方式，
    向聲請人等追討款項，故聲請人方認為被告等不守信用，且
    聲請人之身家性命確實已遭受威脅，遂報案以保障自身安全
    ，臺灣高等法院檢察署檢察官逕以「益見聲請人等係同意前
    揭協商結論，僅因被告等至其住處留下字條，認被告等不守
    信用始提出告訴甚明」，實係對聲請人於偵查程序中所為之
    陳述有所誤會所致。（四）、所謂「後果不堪設想」，是否
    係屬惡害之通知，按「事情不處理好的話要給你好看」等語
    ，足令人心生畏懼，鈞院八十六年度易字第五四七○號判決
    已有先例可循。「事情處理不好要給你好看」之語句，與本
    案被告等於聲請人住處所留紙板中之「請儘快和我們聯絡，
    否則後果不堪設想，請自重」、「莊」等語句，在客觀上，
    想必任何人於聽聞或見聞之後，於其主觀上均會產生恐懼感
    。且依一般常人使用語言之習慣上為判斷，「否則後果不堪
    設想」較「要給你好看」更具有恐嚇、恫嚇他人之意涵，而
    屬惡害之通知無誤。然殊不知何因，臺灣高等法院檢察署檢
    察官竟認為「後果不堪設想，請自重」之詞雖嚴厲，然衡情
    尚難謂即係對聲請人為惡害之通知，故臺灣高等法院檢察署
    對之認定顯已發生嚴重之謬誤。（五）、縱認被告等於九十
    四年十月十九日及同月二十七日之犯行，係在公共場合，並
    無證據足認其等確有妨害自由或恐嚇安全之犯行，但九十四
    年十二月三日之犯行，確已應負刑法第三百零五條恐嚇危害
    安全罪刑責。另聲請人並無為被告等代為操作股票，雖聲請
    人於歷次偵查程序中，並無否認有「受委託」之情，然此僅
    係因聲請人對股票買賣有興趣，被告等又與聲請人有親友關
    係，被告等方才央請聲請人於有適合投資之標的個股時，可
    通知被告等，實際交易及向營業員下單選擇買、賣股票均為
    被告自己，被告等無任何與聲請人有金錢往來，但原不起訴
    處分及再議處分對此均未詳查，顯有誤會。況縱認聲請人與
    被告間有債務糾紛，被告等仍應遵循法律程序向聲請人追討
    ，而非逕自以恐嚇危害安全之方法，遂行其討債之不法目的
    。綜上，為此狀請鈞院詳查，准予交付審判，以符法治等語
    。
四、按犯罪事實應依證據認定之，無證據不得認定犯罪事實，刑
    事訴訟法第一百五十四條第二項定有明文。此所謂認定犯罪
    事實之證據，無論其為直接或間接證據，均須達於通常一般
    人均不致有所懷疑，而得確信其為真實之程度，始得據為有
    罪之認定，若其關於被告是否犯罪之證明未能達此程度，而
    有合理性懷疑之存在，致使無法形成有罪之確信，根據「罪
    證有疑、利於被告」之證據法則，即不得遽為不利被告之認
    定（最高法院二十九年上字第三一○五號、四十年臺上字第
    八六號、七十六年臺上字第四九八六號判例意旨參照）。次
    按告訴人之告訴，係以使被告受刑事追訴為目的，其指訴是
    否與事實相符，仍應調查其他證據，以資審認，必被害人所
    述被害情形，無瑕疵可擊，且就其他方面調查，又與事實相
    符，始足據為有罪判決之基礎（最高法院八十一年度臺上字
    第三五三九號判決意旨可供參照）。
五、經查：
    （一）、被告戊○○係聲請人即告訴人丙○○之表弟，另聲
            請人即告訴人乙○○係丙○○之配偶。被告戊○○
            與告訴人間因操作股票失利致生糾紛，遂分別於九
            十四年十月十九日、同月二十七日，偕同被告于惠
            民、丁○○、己○○前往晶華酒店，與告訴人協議
            股票失利債務處理之情事，告訴人始簽發金額二百
            萬元之本票及允諾於三年內處理虧損之協定書、承
            諾書各一紙，被告甲○○隨後與告訴人前往臺北市
            聯合徵信中心調取告訴人之金融資料，並取走告訴
            人之身分證正本，迨翌（二十八）日取得告訴人徵
            信資料後，歸還身分證予告訴人。又因告訴人出國
            ，被告多方聯絡、尋覓均無著，而於九十四年十二
            月三日中午十二時許告訴人返回臺北縣蘆洲市○○
            路二三六巷六四號七樓之二住所前之某時，在門前
            留下書有「請儘快和我們連絡，否則後果不堪設想
            ，請自重」、「莊」等語句之紙板一紙之事實，業
            據聲請人等指訴無訛，並經被告戊○○、甲○○等
            於偵查中陳述明確，應無疑義。聲請人等雖於聲請
            狀中表示其對股票買賣有興趣，與被告又有親友關
            係，經被告央請其於有適合投資之標的個股時通知
            被告，惟實際交易均被告所為，原不起訴處分對此
            未詳查云云，惟聲請人等於偵查中均對被告戊○○
            自九十二年八月十三日起，委託聲請人乙○○代為
            操作股票等情不爭執，復有元大京華證券股份有限
            公司上新莊分公司九十五年八月八日元京證（上新
            莊）字第九五○○○一號函暨委任授權暨受任承諾
            書在卷可表，且被告甲○○經由被告戊○○集資請
            聲請人乙○○代為操作股票，亦據被告戊○○供承
            無誤，並有萬泰商業銀行新莊分行帳號00000
            0000000號帳戶存摺影本、安泰商業銀行帳
            號00000000000000號帳戶存摺及匯
            款單影本存附卷可稽，足以認被告甲○○、戊○○
            所供稱本案緣於委託告訴人乙○○代為操作股票衍
            生債務糾紛等情，非全然無稽。至聲請人上開所指
            ，僅涉及委請告訴人操作股票之方式，與檢察官前
            揭認定並無相悖之處。復徵之證人陳正紋於原偵查
            時已證稱：確曾當場聽聞乙○○對戊○○表示「放
            心，不會讓你虧錢」；且九十三年總統大選那年股
            票跌得蠻慘時，乙○○曾對被告戊○○亦稱：「你
            放心，你是弟弟，你的虧損我會幫你COVER」等語
            ；證人蘇玄泰於原偵查時亦證稱：我與乙○○、莊
            文裕係同事，常一起吃飯，有許多人集資由乙○○
            以融資方式操作股票，於九十三年六月間除權前約
            一、二週前，股票一直跌，我與戊○○都擔心除權
            後維持率不到一百二十，會被追繳補錢，原本虧損
            達一定程度時，戊○○有意停損認賠，但乙○○要
            戊○○不要這樣進進出出的，稱：「股票哪有這樣
            做，要戊○○抱著股票」，戊○○擔心股票除權後
            ，沒有錢回補，會遭斷頭，乙○○即對戊○○說：
            「放心，我會幫你負責」，後來股票跌得比較多的
            時候，戊○○打電話給乙○○，乙○○常不接聽電
            話等語，已足認聲請人乙○○確有基於親誼，代被
            告戊○○操作股票，曾公開允諾願承擔戊○○虧損
            ，導致本案糾紛之情事。故聲請人等於聲請交付審
            判狀中爭執並未受委託股票操作情事，並指檢察官
            未為調查云云，檢察官實已調查，且聲請人於此所
            指，亦顯無礙於其後不起訴處分之認定，聲請人等
            以之請求交付審判，自屬無由。
    （二）、又被告戊○○、甲○○、丁○○、己○○等於警詢
            時、偵查中均否認其有何涉犯妨害自由或恐嚇之犯
            行，且衡諸其等於九十四年十月十九日約往晶華飯
            店商議之時、地，均係由聲請人乙○○提議並打電
            話告知被告甲○○，當日復相約同月二十七日之同
            時、地繼續協談，而聲請人等兩度依約前往公眾場
            所，均基於自由意識自行前往，於商談、簽署過程
            均未有呼救求援情形，亦未曾遭阻不得離去，又前
            往聯徵中心時，亦由乙○○開車搭載被告甲○○之
            友一同前往聯徵中心查詢，沿途亦未有求救情事，
            聲請人等乃因想息事寧人，希望給被告等一些錢解
            決事情，因而願意前往聯徵中心等情，業據聲請人
            等於偵查中陳述詳確，據上，已難憑聲請人等所指
            訴之情節，遽認被告等有何妨害自由之犯行，亦即
            ，聲請人等前往晶華飯店協談及後續交付本票及簽
            約等行為，均無積極證據可認係受到被告等惡害之
            通知致心生畏懼，或因遭被告等恐嚇取財而為。聲
            請人雖舉檢察官未調閱晶華飯店之監視錄影，有漏
            未調查情形云云，然而，前揭情事，聲請人於偵查
            中本無所爭執，亦未曾聲請檢察官調閱監視錄影畫
            面，其於偵查程序終結後，始行爭執，既未具體指
            明監視錄影是否真實存在，以及所指監視錄影畫面
            可資證明被告等有何恐嚇取財或妨害自由之事實，
            僅空言指摘原處分漏未調查，自非可採。而原偵查
            機關所為調查程序已臻詳實，縱未調閱上述監視錄
            影畫面，亦不影響原處分認定之結果，本院亦認無
            再予調查之必要，併此敘明。
    （三）、聲請人等於九十四年十一月二十五日至十二月三日
            出國，返國後，在住處門前發現書有「請儘快和我
            們連絡，否則後果不堪設想，請自重」、「莊」等
            語句之紙板等情，業經聲請人等於偵查中指訴明確
            ，且經被告甲○○、丁○○供認無誤。惟聲請人等
            已與被告等協議償還投資股票債務方式，對於被告
            因其等出國無法聯絡，故書立上揭字句，旨在表達
            希冀聲請人儘速出面與莊姓人士（應指被告戊○○
            ）聯絡之意，當非無從知悉。參以聲請人丙○○亦
            陳稱：自九十四年十月二十七日後，被告甲○○平
            均約每週打一通電話與之聯繫等語，故以，被告梁
            志緯因甲○○於其等出國期間，未能與之取得聯繫
            ，而前往聲請人上揭住處留下訊息，就此客觀情節
            以觀，尚難認有何恐嚇意圖。聲請人代理人雖舉實
            務上或有認「事情不處理好的話要給你好看」等語
            核屬惡害之通知，而推認「後果不堪設想，請自重
            」情節更甚，檢察官卻僅認用語嚴厲云云，惟此屬
            個案認定之不同，行為人所使用用語，究否屬惡害
            之通知，應端視當時使用之原因、表達之方式及時
            空環境而綜合評定之，聲請人對此容有誤會。且被
            告丁○○於警詢中亦稱：老闆戊○○曾告訴我不吉
            利之話，他有財務困難，想攜家帶眷尋短，所以我
            才寫那些字句，放置在乙○○家門口，只是要林天
            祥趕快和我老闆聯絡而已等語，與被告戊○○於警
            詢時初供：我怕取不到應得款項，給不了員工年終
            薪資，想自殺而向員工訴苦等語相符，則被告主觀
            上亦無以之為對聲請人惡害通知之故意至明。準此
            ，即無足認被告甲○○此舉有何妨害自由情事。
    （四）、綜上所述，聲請人等所指被告等涉犯妨害自由等罪
            嫌，並無積極證據可資證明，而原不起訴處分書及
            聲請再議處分書既已詳予調查偵查卷內所存證據，
            並逐一敘明所憑證據及判斷理由，且原處分所載證
            據取捨及事實認定之理由，亦無違背經驗法則、論
            理法則及證據法則之情事，是以，臺灣臺北地方法
            院檢察署及臺灣高等法院檢察署檢察官俱以被告等
            犯罪嫌疑不足，予以不起訴處分及駁回再議之聲請
            ，對照卷內資料，於法並無違誤。本件聲請交付審
            判意旨仍執前詞，對於原處分加以指摘求予審判，
            非有理由，應予駁回。
六、依刑事訴訟法第二百五十八條之三第二項前段，裁定如主文
    。
中　　華　　民　　國　   96　  年   　4  　月    14   日
                   　　刑事第十六庭 審判長法  官  蔡守訓
                                          法  官  吳定亞
                                          法  官  徐千惠
上正本證明與原本無異。
本裁定不得抗告。
                                          書記官  李典育
中　　華　　民　　國　　96　　年　　4 　　月　　17　　日
